臺灣桃園地方法院刑事判決　　　　　 　 95年度選訴字第27號
公　訴　人　台灣桃園地方法院檢察署檢察官
被　　　告　甲○○
選任辯護人　陳鄭權律師
　　　　　　邱奕澄律師
　　　　　　巨克安律師
上列被告違反公職人員選舉罷免法案件，經檢察官提起公訴（95
年度選偵字第44號），本院判決如下：
    主  文
甲○○對於有投票權之人，行求賄賂，而約其投票權為一定之行
使，處有期徒刑參年。褫奪公權壹年陸月。未扣案用以行求之賄
賂新臺幣貳萬伍仟元沒收之。
    事  實
一、甲○○於民國95年農曆春節後，決定參選於同年6 月10日舉
    行投票之95年度桃園縣平鎮市南勢里選舉區第5 屆里長選舉
    ，並於95年4 月10日登記參選。甲○○明知不得對有投票權
    之人行求賄賂，而約定其投票權為一定之行使，竟為使自己
    順利當選，乃基於對有投票權人行求賄賂而約其投票權為一
    定行使之犯意，於同年3 月底至4 月中旬間某日，在其位於
    桃園縣平鎮市○○里○○路15號住處，與上開選舉區內有投
    票權之選民即該里第1 鄰鄰長楊盛發、第34鄰鄰長徐維成、
    第4 鄰鄰長林玉監、第2 鄰鄰長陳錠麟及第11鄰鄰長何崧源
    等人聚餐之際，表態參選上開里長選舉，並央求楊盛發等人
    在上開選舉投票時予以支持，繼而接續在楊盛發等人不知情
    下，各塞入未包裝之新臺幣（以下同）1 千元現鈔5 枚（每
    人合計5 千元）至楊盛發長褲後口袋、徐維成長褲後口袋、
    陳錠麟長褲左側口袋、林玉監外套夾克口袋、何崧源外套夾
    克口袋內，以此為對價而向楊盛發、徐維成、林玉監、陳錠
    麟、何崧源行求賄賂，以求該人等於上開里長選舉投票日投
    票支持。迨楊盛發等人返家後始發覺上情，惟該人等因無收
    取甲○○上開款項而予投票支持之意，遂悉數返還。嗣台灣
    桃園地方法院檢察署檢察官據報後，指揮該署檢察事務官、
    法務部調查局桃園縣調查站及桃園縣政府警察局平鎮分局警
    員，於95年6 月1 日持本院核發之搜索票，前往甲○○上開
    住處搜索，扣得與本案無關之溫度計14支、花生酥糖紙袋3
    袋、南勢里里民名冊1 冊、選民名單1 紙、選民住家地圖1
    張、帳單1 紙、炒米粉名冊2 張及陳姓婦女會會員手冊1 本
    。
二、案經台灣桃園地方法院檢察署檢察官指揮該署檢察事務官、
    法務部調查局桃園縣調查站暨桃園縣政府警察局平鎮分局偵
    查後起訴。
    理  由
壹、證據能力
一、按刑事訴訟法第159 條之1 所稱得為證據之被告以外之人於
    偵查中向檢察官所為之陳述，除顯有不可信之情況者外，得
    為證據，立法者係以實務運作時，偵查中檢察官向被告以外
    之人所取得之陳述，原則上均能遵守法律規定，不致違法取
    供，其可信性甚高，為兼顧理論與實務，而對被告以外之人
    於偵查中向檢察官所為之陳述，除顯有不可信之情況者外，
    得為證據。乃同法第159 條第1 項所謂得作為證據之「法律
    有規定者」之一，為有關證據能力之規定，係屬於證據容許
    性之範疇。而被告之反對詰問權，雖屬憲法第8 條第1 項規
    定「非由法院依法定程序不得審問處罰」之正當法律程序所
    保障之基本人權及第16條所保障之基本訴訟權，不容任意剝
    奪。但詰問權係指訴訟上被告有在公判庭當面詰問證人，以
    求發現真實之權利，應認被告具有處分權，非不得由被告放
    棄對原供述人之反對詰問權。此與證據能力係指符合法律所
    規定之證據適格，而得成為證明犯罪事實存在與否之證據資
    格，性質上並非相同，尚未經被告行使詰問權之被告以外之
    人於審判外向法官所為之陳述及於偵查中向檢察官所為之陳
    述，應屬未經完足調查之證據，非謂無證據能力，不容許作
    為證據。否則，如被告以外之人於本案審判中所為之陳述，
    與其先前在另案法官審判外或檢察官偵查中所為之陳述不符
    時，既謂後者無證據能力，依同法第155 條第2 項規定，即
    應悉數摒除不用，僅能採取其於本案審判中之陳述作為判斷
    之依據，按之現行刑事訴訟法關於傳聞證據排除例外之規定
    ，殊難謂為的論，最高法院95年度台上字第6675號著有判決
    可資參照。又刑事訴訟法第159 條之1 第2 項所定「被告以
    外之人於偵查中向檢察官所為陳述，除顯有不可信之情況者
    外，得為證據」，其所謂「顯有不可信性」，係指陳述是否
    出於供述者之真意、有無違法取供情事之信用性而言，故應
    就偵查筆錄製作之原因、過程及其功能等加以觀察其信用性
    ，據以判斷該傳聞證據是否有顯不可信之情形，並非對證人
    陳述內容的證明力如何加以論斷，二者應予區別。
二、查本件證人楊盛發、徐維成、林玉監、陳錠麟、何崧源等人
    於偵查中向檢察官所為之陳述，均經過具結擔保其陳訴之真
    實性，此有95年5 月30日、95年6 月7 日、95年8 月7日 相
    關之偵查筆錄及證人結文附於偵查卷可佐（見95年度選他字
    第36號偵查卷(一)第24至28頁、卷(二)第34 2至351 頁、95年度
    選偵字第44號偵查卷第10、11頁），而由全卷證據資料顯示
    ，證人楊盛發、徐維成、林玉監、陳錠麟、何崧源等人在偵
    查中向檢察官所為之陳述，未見有何違法取供之情節，並無
    顯不可信之情況；而證人楊盛發、徐維成、林玉監、陳錠麟
    、何崧源並經本院傳喚到庭依法具結在案（見本院卷第80至
    91 、121至133 、134 至14 4、145 至15 0、160 至169 頁
    ），給予被告及辯護人對質、詰問之機會，故上開證人於偵
    查中之證言，應認均有證據能力，且經完足調查。辯護人雖
    辯以：證人楊盛發、徐維成、林玉監、陳錠麟、何崧源於偵
    查中經檢察官隔離訊問時，其中就被告交付5 千元現金買票
    一節，其內容完全一致，認與常情不符，恐有謀串設詞陷害
    被告之嫌云云（見本院卷第184 頁背面），惟此乃屬證據證
    明力之問題，且辯護人既未舉證供本院調查證人楊盛發、徐
    維成、林玉監、陳錠麟、何崧源等人，於偵查中檢察官訊問
    時經具結所為之審判外陳述，有何顯有不可信之情況存在，
    即難據以排除其證據能力，故上開證人於偵查中所為之證述
    ，有證據能力，合先敘明。
三、至於公訴人所舉陳情書2 紙、檢舉人A1之檢舉筆錄、證人謝
    禎亮於警詢中陳述之證據方法，因係屬被告以外之人於審判
    外之陳述，而公訴人未能證明其存有刑事訴訟法第159 條之
    2 或同法第159 條之3 得為證據之例外情況，是依同法第15
    9 條第1 項之規定，上開證據方法均無證據能力。
貳、實體部分：
一、訊據被告甲○○固坦承於95年農曆春節後，決定參選同年6
    月10日舉行投票之95年度桃園縣平鎮市南勢里選舉區第5 屆
    里長選舉，並於同年4 月10日登記參選，且於同年3 月底至
    4 月中旬間某日，在其位於桃園縣平鎮市○○里○○路15號
    住處，與上開選舉區內之選民即該里第1 鄰鄰長楊盛發、第
    34 鄰 長徐維成、第4 鄰鄰長林玉監、第2 鄰鄰長陳錠麟及
    第11鄰鄰長何崧源等人聚餐，席間表態參選里長，並請託楊
    盛發等人支持，繼而在楊盛發等人不知情下，各塞入現金5,
    000 元至渠等衣褲口袋內，嗣楊盛發等人均將之返還等情不
    諱，惟矢口否認有何賄選犯行，辯稱：因請託楊盛發、徐維
    成、林玉監、陳錠麟、何崧源等人幫伊拉票，認為該人等大
    熱天幫忙拉票，尚須自掏腰包加油、買飲料、便當，所以伊
    始每人給予5 千元以為交通費、誤餐費云云（見本院卷第68
    頁）；其選任辯護人辯稱：被告雖曾將5,000 元現金分別塞
    入楊盛發、徐維成、林玉監、陳錠麟、何崧源等人衣褲口袋
    內，惟此交付行為乃被告為感謝該人等幫忙擔任智囊團及陪
    同拜票、發放文宣等目的所為，係競選團隊之邀約，以對方
    付出勞務為對價，並非買票之對價，且無約使一定投票權之
    行使，況且楊盛發、徐維成、林玉監、陳錠麟、何崧源等人
    既在遭被告塞錢當時並不知情，主觀上亦無從認知被告所為
    係對其行求賄賂之意思表示云云（見本院卷第92、10 1、15
    1 、186 、187 頁）。
二、經查：
  (一)被告甲○○於95年農曆春節後，決定參選同年6 月10日舉行
    投票之95年度桃園縣平鎮市南勢里選舉區第5 屆里長選舉，
    並於同年4 月10日登記參選，且於同年3 月底至4 月中旬間
    某日，在其位於桃園縣平鎮市○○里○○路15號住處，與上
    開選舉區內有投票權之選民即該里第1 鄰鄰長楊盛發、第34
    鄰鄰長徐維成、第4 鄰鄰長林玉監、第2 鄰鄰長陳錠麟及第
    11鄰鄰長何崧源等人聚餐之際，表態參選里長並央求在上開
    里長選舉投票時予以支持，繼而在楊盛發等人不知情下，各
    塞入千元現鈔5 枚至楊盛發長褲後口袋、徐維成長褲後口袋
    、陳錠麟長褲左口袋、林玉監夾克口袋、何崧源夾克口袋內
    ，迨楊盛發等人返家後始發覺上情，遂悉數返還一情，業據
    被告供承在卷（見本院卷第68、91、133 、144 、151 、16
    9 、174 至176 頁），核與證人楊盛發、徐維成、林玉監、
    陳錠麟、何崧源等人於偵查及本院審理中具結證述之情節相
    符（見95年度選他字第36號偵查卷(一)第24至28頁、卷(二)第34
    2 至351 頁、95年度選偵字第44號偵查卷第10、11頁、本院
    卷第80至91、121 至133 、134 至144 、145 至150 、160
    至169 頁），並有桃園縣選舉委員會95年12月26日桃選一字
    第0950701903號函及所附之95年度桃園縣各鄉鎮市民代表暨
    村里長選舉候選人登記公告及平鎮市南勢里候選人甲○○之
    登記申請書影本各1 紙在卷可稽（見本院卷第176 、188 至
    192 頁），其情堪可認定。
  (二)而據證人楊盛發、徐維成、林玉監、陳錠麟、何崧源等人之
    證述：
  1.證人楊盛發於偵查中具結證稱：伊係南勢里第1 鄰鄰長，1
    個月前被告請伊至家中吃飯，並稱要選里長，當日用餐時，
    被告當場塞錢至伊口袋內，但當時伊不清楚其用意，亦不敢
    看，迨回家後拿出始發現係5 千元，伊認賄選違法，即在隔
    日早上還予被告等語（見95年度選他字第36號偵查卷(一)第25
    頁）；於本院審理時經交互詰問再度具結證稱；95年4 月間
    ，當時伊擔任南勢里第1 鄰鄰長，被告稱要選里長，要請大
    家幫忙，伊始至被告住處吃飯，該餐係被告自己調理之便飯
    ，當日用餐時，被告稱要選里長，請伊幫忙支持，並承諾若
    當選要繼續請伊任鄰長，被告稱要伊幫忙支持競選，並未指
    明幫忙選舉之內容，僅口頭上提及若伊有空幫她去看看，並
    無請伊幫忙拉票、舉競選旗幟或發放選舉傳單，被告僅稱請
    伊幫忙支持選里長，而當日被告確有將5 千元塞至伊褲後口
    袋，惟當時伊並未感覺，也未看，雖有一點感覺遭被告塞東
    西，口袋有動一下，但伊不知被告塞何物，伊當日穿著運動
    長褲，該5 千元並未包裝，且在場人多，查看會令伊不好意
    思，伊後來吃飯、聊天就忘了看，被告塞錢時並未說何以塞
    錢，而伊隔天就親自交還被告，伊認此款不可收受，伊可以
    支持被告選舉，但不可拿錢，伊當時認被告拿錢是要賄選，
    所以伊要將錢還被告，伊還錢時，對被告說錢不能拿，被告
    當時未表示什麼，只是收下5 千元，而徐維成在吃飯後隔日
    亦告知被告有塞5 千元，並稱錢不能收，託伊交還被告，伊
    即將之代為交還被告，另陳錠麟亦託伊交還5 千元給被告等
    語（見本院卷第122 至133 頁）；
  2.證人徐維成於偵查中具結證稱：伊係南勢里第34鄰鄰長，在
    1 個月前被告請伊至家中吃飯，並稱要選里長，表態請伊支
    持，當日用餐時，被告當場塞錢至伊口袋內，伊當時不明被
    告用意，亦不敢看，伊回家後，將之拿出始發現係5 千元，
    伊認賄選違法，故隔日早上即還被告等語（見95年度選他字
    第36號偵查卷(一)第26、27頁）；於本院審理時經交互詰問具
    結證稱；當時伊係南勢里第34鄰鄰長，在95年3 月底或4月
    初某日被告請伊至家中吃飯，當次係被告自己家裡所作之便
    飯菜，與被告家人同食，被告請伊幫忙支持選舉里長，在用
    餐將畢之際，被告塞5 千元予伊，未說原因，被告塞錢前，
    伊未曾允諾幫忙何事，伊認未收被告金錢，因當時係被告將
    5 張未包裝之仟元現鈔放至伊褲後口袋內，而被告塞錢時亦
    未言何，伊至隔日始發覺，便託楊盛發歸還，伊向楊盛發稱
    被告塞錢、伊不能拿，伊清清白白，未接受被告買票，被告
    塞錢時雖未言何，惟伊知此金錢不能拿，係賄選，一百年前
    伊即知此種行為係賄選，數日後伊問被告錢有無收到，被告
    說有，並問伊為何不拿錢，伊向被告稱此係違法，被告聞之
    未言等語（見本院卷第80至91頁）；
  3.證人林玉監於偵查中具結證稱：伊係南勢里第4 鄰鄰長，並
    在廟裡任廟祝，1 個月前被告曾請伊至家中吃飯，稱要選里
    長，表態參選並請伊支持，當日用餐時，被告塞錢至伊口袋
    ，伊當時不明被告用意，亦不敢看，直到回家時，伊拿出來
    始發現係5 千元，伊認賄選係違法，即交還被告等語（見95
    年度選他字第36號偵查卷(一)第26頁）；於本院審理時經交互
    詰問具結證稱：95年4 月間當時，伊係南勢里第4 鄰鄰長，
    有該次里長選舉之投票權，被告曾邀請伊至家中吃飯，稱要
    選里長，拜託大家幫忙，被告稱要選里長，並無徵詢伊意見
    、要伊參加競選團隊、競選工作分擔，被告也沒有說過幫忙
    競選的費用她會負擔或給付報酬，因伊不識字，未能幫忙，
    當天被告將錢塞至伊夾克口袋，因被告塞錢時並未作表示，
    且當時夾克係開著，故伊不知情，亦未查看，至回家後始知
    ，而伊聽楊盛發還錢被告之事，始知金錢係被告所塞，伊即
    親自還錢予被告，伊還錢係因認為此金錢不能拿，假如沒有
    事情就沒有事情，有事情就會發生事情，亦即害怕發生選舉
    買票之事，伊曾對被告稱此金錢伊不能拿，幫幫忙無妨，惟
    不能拿錢，被告當時回以拜託拜託選一票，大家是鄰居，請
    伊幫幫忙，其後，被告至伊該鄰拜票時，伊雖有陪同，惟私
    下並無幫忙拉票，伊另外有將被告競選文宣放在廟裡讓人家
    自己拿，但被告競選總部成立時伊未參與、幫忙，亦未曾參
    加被告政見發表會活動，伊幫忙被告競選不曾涉及費用問題
    等語（見本院卷第134 至144 頁）；
  4.證人陳錠麟於偵查中具結證稱：當時，伊係南勢里第2 鄰鄰
    長，在1 個月前被告曾請伊至家中吃飯，說要選里長，表態
    請伊支持，當日用餐時，被告當場塞錢至伊褲口袋，當時伊
    不明被告用意，亦不敢看，直到回家時，伊拿出始發現係5
    千元，伊認賄選違法，故隔日便託楊盛發交還被告等語（見
    95 年 度選他字第36號偵查卷(一)第27、28頁）；於本院審理
    時經交互詰問具結證稱：95年4 月間，伊係南勢里第2 鄰鄰
    長，有該年里長選舉投票權，當時被告為了選舉邀伊至家中
    吃便飯，當時被告稱要競選里長，央請伊多幫幫忙、支持，
    惟未言及要伊參加競選團隊之事，亦未言及若伊幫忙競選，
    所花費用其欲負擔或給伊報酬之事，且伊實際上根本亦未曾
    幫忙被告任何競選工作，亦未曾提供競選意見，被告請伊幫
    忙支持選舉時，伊在禮貌上有答應支持，但伊心想，投不投
    係伊權利，吃飯時有塞伊5 千元，伊當時未發現，被告塞錢
    當時亦未言何，伊雖知被告在吃飯時靠至伊身邊，手放至伊
    的褲袋裡，但放何物伊並不清楚，因當時人多，伊亦未多想
    ，伊回家後始在長褲左前口袋內發現5 千元，隔日即就託楊
    盛發歸還等語（見本院卷第140 至150 頁）；
  5.證人何崧源於偵查中具結證稱：當時伊係該里第11鄰鄰長，
    應被告邀請至家中吃飯，其時被告曾稱請伊幫幫忙，當時被
    告有拿東西放至伊外套口袋內，伊不知係何物，回家後伊拿
    出始發現係現金5 千元，伊認係違法，亦不需此金錢，即返
    還被告等語（見95年度選偵字第44號偵查卷第10、11頁）；
    於本院審理時經交互詰問具結證稱：95年4 月間當時，伊擔
    任南勢里第11鄰鄰長，應被告邀宴至家中吃被告自己調理之
    便飯，當時楊盛發、徐維成、林玉監、陳錠麟亦在場，被告
    稱要選里長，惟未請伊幫忙出主意、亦未拿競選名片請伊發
    放，且未稱若幫伊競選要給伊報酬或負擔費用，伊亦未擔任
    被告選舉樁腳，也未幫忙拉票、擔任競選團隊成員，連被告
    競選總部成立時，伊亦無參加，甚至在被告至伊該鄰拜票時
    ，伊亦未曾陪同拜票，當日伊穿夾克，被告雖在吃飯時從背
    後塞東西至伊夾克口袋內，伊雖有感覺遭被告塞東西至口袋
    ，但不知何物，亦未當場看，回去後始知係5 千元，即返還
    被告，電視報紙都說賄選係違法，伊認此為賄選，而被告已
    表態要參選里長，此涉及選罷法之問題，伊不會收此金錢，
    故返還被告，伊尚向被告稱，伊不要這個錢，當時被告收回
    並未說什麼等語（見本院卷第160 至169 頁）。
  (三)互核證人楊盛發、徐維成、林玉監、陳錠麟、何崧源等人於
    上開偵、審中所述先後一致，且就當時情節所述亦彼此相符
    ，且與被告並無嫌隙，又經具結，當無甘冒偽證刑責故意虛
    詞構陷被告之理，該人等前開證詞應屬可信。據該人等之上
    開證述，足見被告確係因參與里長選舉，始邀宴該里有投票
    權之楊盛發、徐維成、林玉監、陳錠麟、何崧源等人前往住
    處聚餐，且在席間表態參選、央請支持，並於請託支持後，
    續塞現金至楊盛發等人之衣褲口袋內，則被告在未塞錢之前
    ，既已明確表達參與選舉並央求楊盛發等人支持投票選舉之
    用意，即非如辯護人所辯並無約使投票權一定行使之情形，
    其上開所辯，已無可採。而按行求賄選意思之表達，並不以
    明示為必要，於端正選風嚴查賄選之情況下，「默示」行求
    ，以避查緝，毋寧係賄選行為之常態，被告係為參選里長之
    目的，始邀宴楊盛發等人，且於表態參選、請託支持投票後
    ，始續予塞錢，可見其央求楊盛發等人投票支持，與對楊盛
    發等人塞錢之舉動，在客觀上足認係同時、同地所為，而楊
    盛發等人發覺被告所塞現鈔後，主觀上亦認係賄選，因未敢
    收受而悉數返還一情，業如前述，是自客觀情境及授受者主
    觀認識觀之，均足確認被告塞錢之用意，乃在約使該人等投
    票予伊。況且，苟被告非為選舉而請求投票支持，何須無故
    送錢予楊盛發等人？且其在楊盛發等人還錢而遭以「這錢不
    能收」等語質疑賄選時，自可坦白說明，否則於此查察賄選
    風聲鶴唳之際，若遭人誤解，除影響選情外，更有誤蹈法網
    自陷囹圄之虞，苟其無行賄之犯意，豈有當場絲毫未加辯駁
    ，甚至猶在林玉監質疑賄選而歸還現鈔之際，仍對林玉監稱
    「拜託拜託選一票」之理？綜上情節，被告於塞錢當時，既
    已在口頭上表示請求支持選舉，則其同時所為之塞錢舉動，
    雖在楊盛發等人不知情下所為，但渠等發覺遭塞錢後，以當
    時客觀情節，足以明瞭被告塞錢之用意係要該人等為投票予
    伊之一定投票權之行使，已足令人知悉其行求賄賂之用意，
    其行賄之意顯已到達，辯護人以證人當時不知遭塞錢，而辯
    稱證人主觀上無從認知被告所為係對之行求賄賂云云，即非
    可採。準此，被告塞錢予楊盛發等人之用意，顯係在央求楊
    盛發等人投票支持，已甚昭然，是被告行求賄選之意思，足
    堪認定。
  (四)被告雖辯稱：因楊盛發等人大熱天幫忙拉票，尚須掏腰包加
    油、買飲料、便當，伊始每人塞5 千元作為交通費、誤餐費
    ，並非用來買票云云（見本院卷第68頁），及辯護人辯稱：
    塞錢係為感謝楊盛發等人幫忙擔任智囊團及陪同拜票、發放
    文宣等目的所為，係競選團隊之邀約，以對方付出勞務為對
    價，並非買票之對價云云。然查，被告於塞錢前，除表態參
    選央求支持外，並無邀約楊盛發等人參與或如何幫忙競選之
    工作，亦未進而約定競選之費用、報酬，此經被告自承在卷
    （見本院卷第144 、151 頁），核與證人等上開所述相符，
    業如前述，而楊盛發等人實際上亦未曾參與被告競選之工作
    ，則被告何需給付渠等競選之費用或報酬？況按諸一般為人
    處理事務之生活上交易經驗，若真係為競選費用、報酬而為
    支付，亦應事前言明，並指明費用之支應項目及報酬之成數
    ，以期受任人得以知悉運用，亦得期使之因領有報酬而更為
    賣力，豈有均未提及，亦無指明所託其處理工作之項目、費
    用、報酬等事宜，遽而以不讓人知情之方式秘密塞錢之理？
    致使受任者既不知受其委任，亦不知該事務費用，焉能運用
    ？豈不白白浪費？洵與常情相悖。況被告亦自承當時尚未開
    始競選，尚在找人而已云云（見本院卷第151 頁），則被告
    既未開始競選活動，亦無具體競選計畫，何有急於支應競選
    費用、報酬之理？又豈會在不知楊盛發等人是否加入競選團
    隊之前，而悉數交付作為競選工作費用之現款？是其上開所
    辯，皆難採信，均無足採。至辯護人辯稱：楊盛發等人之家
    屬及投票權數均不相同，故這5 仟元不是為了對楊盛發等人
    及家屬買票，而是支應楊盛發等人成為競選樁腳之對價云云
    （見本院卷第178 頁），惟查，被告並無邀約楊盛發等人加
    入競選團隊、成為其選舉樁腳一情，業如前述，而卷內亦無
    證據證明被告除行求楊盛發等人外，尚有行求渠等家屬之犯
    意，是該人等家屬人數是否相同，要與本案無關，辯護人上
    開所辯，尚非有據。矧行為人行求賄選犯罪之價額，往往因
    選舉性質、被行求之對象、對選舉之影響力等個別具體因素
    而異，被告以每人5 仟元之代價對身為鄰長之楊盛發等人行
    求賄選，或有其選舉考量（如欲以該人等之投票意向進而影
    響選情），此實屬行為人主觀上犯罪動機之問題，於此無待
    深究，蓋尚無礙於被告行求賄選犯罪成立之認定。
  (五)按公職人員選舉罷免法第90條之1 第1 項之賄選罪，其行求
    賄選階段，屬行賄者單方意思表示行為，不以相對人允諾為
    必要，最高法院92年度台上字第7048號著有判決可資參照；
    而所謂行求賄賂，係指對於有投票權之人片面行求表示贈賄
    之意。而行求、期約、交付等行為，固屬階段行為，惟行賄
    者尚非必有該三階段之行為，倘不經行求、期約階段，而逕
    行交付者，應成立何罪，須視受賄者與行賄者間有無不行使
    投票權或為一定之行使之意思合致為斷；如行賄者與受賄者
    間已有意思合致，行賄者即應成立交付賄賂罪，如無此意思
    合致或遭拒絕時，應僅成立行求賄賂罪，亦即一旦有行求賄
    賂之行為，無需受行求之一方有何意思表示，該罪即告成立
    ，被告既已塞錢予楊盛發等人央求選舉投票支持，其行求賄
    選之意並已達到於楊盛發等人，其行求賄選罪即告成立，辯
    護人以受行求之楊盛發等人遭被告塞現金當時並不知情，而
    認被告所為不構成行求賄選罪云云，並不可採。
  (六)又辯護人雖再辯稱：證人楊盛發、徐維成、林玉監、陳錠麟
    、何崧源等人於偵查中之證詞，係經檢察官隔離訊問下所為
    ，然核其內容竟幾乎相同，此與常情不符，且若被告真有當
    場塞錢予證人楊盛發、徐維成、林玉監、陳錠麟、何崧源等
    人，被告豈會不表示要求支持之意，證人楊盛發等人豈會不
    知用意且不敢看，若不願收受被告所交付之賄賂，僅需當場
    表明拒絕之意即可，豈有返家後才發覺有異再各自返還之理
    ，此與一般經驗法則相悖，恐係共謀串證陷害被告云云（見
    本院卷第184 、185 頁），然查，被告對於當場表態參選里
    長、請託支持、塞錢予證人、並未告知證人塞錢等情，均坦
    承不諱，已如前述，而證人所述亦與被告供述大致相符，實
    難想像證人之證述有何構陷被告之處？且被告係主動邀約證
    人到場吃飯，又主動表態參選里長、請託支持、塞錢，至其
    行為之法律評價如何，要屬法院之職權，尚非證人所得決定
    ，亦難認被告有何辯護人所述遭人陷害之情。
  (七)綜上所述，被告行求賄選犯行之事證已臻明確，應予依法論
    科。
三、查被告行為後，刑法業於94年2 月2 日修正公布，於95年7
    月1 日施行，關於褫奪公權之問題，修正前刑法第37條第2
    項雖規定「宣告6 個月以上有期徒刑，依犯罪之性質認為有
    褫奪公權之必要者，宣告褫奪公權1 年以上10年以下」，而
    修正後刑法第37條第2 項則規定為「宣告1 年以上有期徒刑
    ，依犯罪之性質認為有褫奪公權之必要者，宣告1 年以上10
    年以下褫奪公權」，惟因公職人員選舉罷免法第98條第3 項
    規定「犯本章之罪（按即該法第5 章之罪）或刑法分則第6
    章之妨害投票罪，宣告有期徒刑以上之刑者，並宣告褫奪公
    權」並未修正，而本件有關褫奪公權之宣告，係適用刑法第
    37 條 第2 項宣告之期間，此部分新舊法既未有變動，尚不
    生比較適用問題，併予敘明。
四、按投票行賄罪之處罰分別規定於刑法第144 條及公職人員選
    舉罷免法第90條之1 第1 項，而公職人員選舉罷免法第90條
    之1 第1 項為刑法第144 條之特別法，依特別法優於普通法
    之規定，應優先適用公職人員選舉罷免法。復按原判決既認
    上訴人將100 元券4 張，塞入交通警察某甲之左側褲袋內而
    被拒收，該警員顯無收受之意思，則上訴人之行為應僅止於
    行求階段，乃仍依交付賄賂罪論科，自有違誤，最高法院62
    年台上字第879 號著有判例可資參照；公職人員選舉罷免法
    第90條之1 第1 項之投票行賄罪，以對於有投票權之人，行
    求、期約或交付賄賂或其他不正利益，而約其不行使投票權
    或為一定之行使者為構成要件。其行求、期約、交付行為，
    係屬階段行為，其行求賄選階段，屬行賄者單方意思表示行
    為，不以相對人允諾為必要；而交付賄選階段，除行賄者有
    實施交付賄賂行為外，因對收受賄賂者，刑法第143 條有投
    票受賄罪之處罰規定，二者乃必要共犯中之對向犯，以二個
    以上之行為者，彼此相互對立之意思經合致而成立犯罪，雖
    不以收受者確已承諾，或進而為一定投票權之行使為必要，
    仍須於行賄人交付賄賂或其他不正利益時，受交付之相對人
    對其交付之目的已然認識而予收受，其交付賄賂或其他不正
    利益之犯行始克成立，行賄者方得論以交付賄賂罪，否則尚
    屬期約或行求之階段，最高法院95年度台上字第1138號、94
    年度台上字第3819號、93年度台上字第26 72 號分別著有判
    決可資參照。核被告甲○○所為，係犯公職人員選舉罷免法
    第90條之1 第1 項之對於有投票權之人，行求賄賂，而約其
    為投票權一定之行使罪。又按農會法第47條之1 第1 項第2
    款之農會選舉賄選罪，係侵害社會法益之犯罪，故雖同時向
    多數人行求賄賂，約其選舉權為一定之行使，其所侵害者仍
    僅為一個社會法益，並不成立想像競合犯，最高法院94年度
    台上字第3455號著有判決可資參照。查被告前後5 次塞錢至
    楊盛發、徐維成、林玉監、陳錠麟、何崧源等人衣褲口袋內
    而對其行求賄選之行為，係於同地、密接之時間下實施，侵
    害同一國家法益，各行為之獨立性極為薄弱，依一般社會健
    全觀念，在時間差距上，難以強行分開，在刑法評價上，以
    視為數個舉動之接續施行，合為包括之一行為予以評價，較
    為合理，乃屬接續犯，而為包括之一罪。公訴意旨雖認被告
    係犯公職人員選舉罷免法第90條之1 第1 項之交付賄賂罪，
    然查被告雖已交付賄賂予楊盛發、徐維成、林玉監、陳錠麟
    、何崧源等人，惟楊盛發等人並未與被告間達成不行使投票
    權或為一定之行使之意思合致，是被告所為應係構成行求賄
    賂罪，而非交付賄賂罪，起訴意旨認係交付賄賂罪，尚有未
    洽。爰審酌選舉乃民主政治最重要的表徵，須由選民評斷候
    選人的才德、品行、學識、操守、政見而選賢與能，其攸關
    國家政治之良窳甚鉅，而賄選為敗壞選風之主要根源，不得
    使金錢介入選舉，抹滅實行民主政治之真意，被告為求當選
    ，竟對有投票權人行求賄賂，敗壞選風，助長賄選惡習，使
    真正民主政治無以建立，妨害選舉之公正性，惡性難謂非屬
    重大，犯罪後又設詞狡辯，未見悔意之態度，惟併審酌其前
    無犯罪前科紀錄，素行尚佳，公訴人具體求刑3 年尚屬適當
    等一切情狀，量處如主文所示之刑，並宣告褫奪公權如主文
    所示。按公職人員選舉罷免法第90條之1 第3 項規定「預備
    或用以行求期約或交付之賄賂，不問屬於犯人與否，沒收之
    。」，採義務沒收主義，被告用以行求楊盛發、徐維成、林
    玉監、陳錠麟、何崧源等人之賄賂，各為5 千元，雖未扣案
    ，惟均已歸還被告，而楊盛發、徐維成、林玉監、陳錠麟、
    何崧源等人未經檢察官以投票受賄罪起訴，是被告行求之上
    開賄賂計2 萬5 千元，仍應依公職人員選舉罷免法第90條之
    1 第3 項規定宣告沒收。至於扣案之溫度計14支、花生酥糖
    紙袋3 袋、南勢里里民名冊1 冊、選民名單1 紙、選民住家
    地圖1 張、帳單1 紙、炒米粉名冊2 張及陳姓婦女會會員手
    冊1 本，與被告之本件投票行賄行為無關，爰不為沒收之諭
    知。
、不另為無罪之諭知：
一、公訴意旨略以：甲○○為95年度桃園縣平鎮市南勢里里長候
    選人，為求順利當選，竟基於交付賄賂使他人為投票權一定
    行使之概括犯意，明知並非桃園縣平鎮市○○路50巷1 號新
    城社區之住戶且無業務生意上之往來，卻於民國95年3 月16
    日，利用該社區召開住戶大會之機會，持溫度計贈送予該社
    區之住戶，以求於95年6 月10日選舉時投票支持；次於95年
    3 月下旬起，多次藉由聚餐之名義，邀請里內之鄰長或里民
    聚餐，其中於同年4 月中旬某日，邀請楊盛發、徐維成、林
    玉監、陳錠麟、何崧源及其他多位里內之鄰長等多人至其位
    於桃園縣平鎮市○○里○○路15號之住處聚餐，席間被告贈
    送楊盛發、徐維成、林玉監、陳錠麟、何崧源等人溫度計，
    交付賄賂，以求95年6 月10日選舉時投票支持。嗣經本署檢
    察官據報後，指揮本署檢察事務官、法務部調查局桃園縣調
    查站及桃園縣政府警察局平鎮分局警員，於95 年6月1 日持
    臺灣桃園地方院核發之搜索票前往上開甲○○之住所執行搜
    索，扣得溫度計14支、花生酥糖紙袋3 袋、南勢里里民名冊
    1 冊、選民名單1 紙、選民住家地圖1 張、帳單1 紙、炒米
    粉名冊2 張及陳姓婦女會會員手冊1 本等物，始悉上情，因
    認被告甲○○此部分另涉公職人員選舉罷免法第90條之1第1
    項交付賄賂罪云云。
二、公訴人認被告前開部分涉有公職人員選舉罷免法第90條之1
    第1 項之交付賄賂罪之理由，無非係以扣案之溫度計14支、
    花生酥糖紙袋3 袋、南勢里里民名冊1 冊、選民名單1 紙、
    選民住家地圖1 張、帳單1 紙、炒米粉名冊2 張及陳姓婦女
    會會員手冊1 本等物、證人楊盛發、徐維成、林玉監、陳錠
    麟及何崧源之證述、被告甲○○之供述等為其主要憑據（其
    中陳情書2 紙、檢舉人A1之檢舉筆錄、謝禎亮之陳述等證據
    方法，業據本院認無證據能力，已如前述）。
三、按犯罪事實應依證據認定之，無證據不得認定其犯罪事實；
    不能證明被告犯罪或其行為不罰者，應諭知無罪之判決，刑
    事訴訟法第154 條第2 項、第301 條第1 項定有明文。次按
    刑事訴訟法上證明之資料，無論其為直接證據或間接證據，
    均須於通常一般之人均不致有所懷疑，而得確信其為真實之
    程度者，始得據為有罪之認定，倘其證明尚未達到此一程度
    ，而有合理之懷疑存在時，致使無從形成有罪之確信，在刑
    事訴訟「無罪推定」、「罪疑唯輕」原則下，依據「罪證有
    疑，利於被告」之證據法則，即不得遽為不利被告之有罪認
    定，最高法院76年台上字第4986號判例意旨可資參照。再按
    公職人員選舉罷免法第90條之1 第1 項之賄選罪係以對於有
    投票權之人，行求期約或交付賄賂或其他不正利益，而約其
    不行使投票權或為一定之行使為構成要件，亦即須視行為人
    主觀上是否具有行賄之犯意，而約使有投票權人為投票權一
    定之行使或不行使；客觀上行為人所行求、期約或交付之賄
    賂或不正利益，是否可認係約使投票權人為投票權之一定行
    使或不行使之對價；以及所行求、期約或交付之對象是否為
    有投票權人而定。上開所稱之對價關係，係指於行賄者之一
    方，認知其所行求、期約或交付之意思表示，乃為約使有投
    票權人為投票權一定之行使或不行使；而於受賄者之一方，
    亦應認知行賄者對其所行求、期約或交付之意思表示，乃為
    約使其為投票權一定之行使或不行使。且對有投票權人交付
    之財物或不正利益，並不以金錢之多寡為絕對標準，而應綜
    合社會價值觀念、授受雙方之認知及其他客觀情事而為判斷
    ，最高法院92年台上字第893 號判例意旨可資參照。
四、訊據被告固坦承渠為95年度桃園縣平鎮市南勢里里長候選人
    ，於95年3 月16日前往桃園縣平鎮市○○路50巷1 號新城社
    區，參與該社區召開之住戶大會，並提供溫度計贈送予該社
    區之住戶，且於95年3 月下旬至同年4 月中旬某日，邀請楊
    盛發、徐維成、林玉監、陳錠麟、何崧源及其他多位里內之
    鄰長等多人至其位於桃園縣平鎮市○○里○○路15號之住處
    聚餐，席間並贈送楊盛發、徐維成、林玉監、陳錠麟、何崧
    源等人溫度計之事實（見本院卷第29、30、68頁），然堅決
    否認上開贈送溫度計、聚餐之行為係交付賄賂之行為，辯稱
    ：新城社區主委為了讓住戶踴躍參加住戶大會，而邀集伊提
    供小紀念品，伊總計亦僅提供20、30支溫度計，此係因伊在
    人壽保險公司任職24年，為推展保險業務，伊始提供20、3
    0 支溫度計，且伊係交予管委會，由管委會發給住戶，當時
    尚有其他議員提供紀念品，伊僅有請吃飯一次，即95年3 月
    底、4 月初請楊盛發、徐維成、林玉監、陳錠麟、何崧源等
    人吃飯而已，伊贈送楊盛發、徐維成、林玉監、陳錠麟、何
    崧源等人溫度計，係伊欲推展保險業績用所為，係在94年7
    月、8 月間就購買，單價僅26元，與選舉無關等語（見本院
    卷第175 、176 頁）。經查：
  (一)查扣案之花生酥糖紙袋3 袋，被告稱其係過年時購置分送親
    友、父母及自用所剩餘；溫度計14支，係要用為推展保險業
    務分送客戶之用；卷附南勢里里民名冊1 冊，係伊10多年前
    抄錄用來招攬加入宗親會所用；選民名單及選民住家地圖各
    1 張，係用來記錄伊拜訪過之選民；帳單1 紙係伊幫丈夫陳
    國平記錄簽賭六合彩之輸贏記錄；炒米粉名冊2 張係伊為辦
    理說明會，欲宴請選民到場參與所用；陳姓婦女會會員手冊
    1 本，係因伊擔任陳性婦女會會長用來聯繫會員所用，上開
    證據（除溫度計外）未見檢察官釋明與本案有何關連，而選
    民名單、選民住家地圖各1 張、炒米粉名冊2 張，雖據被告
    自承與選舉有關，惟此僅足證明被告因參選里長，而有拜票
    或舉辦政見說明會之中性客觀事實；其餘證據則均尚難逕據
    以認定被告有行賄之情節。
  (二)而證人陳筆賢即新城社區主任委員於本院審理時具結稱：伊
    曾發文通知被告提供住戶大會之摸彩獎品，以提高住戶參與
    開會之意願，除被告外，還有市長、謝彰文議員、民意代表
    、里長也都有提供摸彩獎品，而被告該次僅提供20、30支溫
    度計，其上似僅有保險公司之記載，但新城社區住戶共有22
    8 戶，被告及其他人所提供之摸彩獎品，皆係先送至管委會
    ，再由管委會以抽籤方式統籌發放，係伊在抽籤後直接交予
    住戶等語（見本院卷第70至79頁），足見被告提供溫度計予
    新城社區之目的，僅為提高該社區住戶參與開會意願，而作
    為摸彩獎品，且就由管委會抽籤發放新城社區之住戶，並不
    區別受贈人是否有選舉權以觀，尚難排除被告贈送溫度計，
    僅係為提高自己知名度之可能。況被告所贈送之溫度計，其
    上僅有「保險公司」之記載，而未見有關選舉之文字，且經
    由陳筆賢而非被告本人發放，實難確認被告有交付賄賂之故
    意及行為，且經抽籤領取該溫度計之住戶，有認識「被告交
    付溫度計為約定投票支持之賄賂目的」予以收受之情形，而
    無有合理之懷疑。況按公職人員選舉罷免法第90條之1 第1
    項之賄賂投票罪，必以有投票權人作為賄選對象。而依公職
    人員選舉罷免法第14條、第15條之規定，並非任何人均有投
    票權，是以賄選對象是否具有投票權，乃攸關賄賂投票罪之
    犯罪構成要件該當與否。然起訴書就被告究對於新城社區何
    一特定具有投票權之人行求、期約或交付賄賂或不正利益，
    又就所交付之溫度計，抑或行賄者與受賄者已達約使投票權
    為一定之行使之意思表示合致等情，均未見明確之記載並指
    出證明之方法，以致究係何一具有投票權之人收受多少賄賂
    及不正利益，因而確進而已約使其投票權為一定之行使或不
    行使等犯罪構成要件，窒礙不明。其僅泛稱：「持溫度計贈
    送予該社區之住戶」等，尚與本罪之構成要件不合，難以遽
    行認定被告是否涉犯公職人員選舉罷免法第90條之1 第1 項
    之罪。
  (三)至被告於贈送楊盛發、徐維成、林玉監、陳錠麟、何崧源等
    人溫度計、聚餐時，雖曾表示請求幫忙支持等語，惟查被告
    所提供之溫度計，其上僅有「保險公司」之記載，而據被告
    稱與扣案之溫度計相同，經本院當庭勘驗結果，其外包裝紙
    盒上僅書有「最高敬意」，並無其他記載，而其內之溫度計
    裝置，右方書有「祝福您闔家平安」，左方書有「新光人壽
    保險股份有限公司襄理甲○○」，下方書有「平鎮市○○路
    15 號 電話（03）0000000 、0000000000」，此外並無其他
    記載，顯係一般之溫度計，並無其他附加功能一情，有本院
    勘驗筆錄在卷可稽（見本院卷第80頁），核與被告提出送貨
    單1 紙（見本院卷第104 頁）證明其單價僅有26元之情尚不
    相悖，其價值非高，且難認與選舉相關或屬競選文宣品，而
    按法務部90年10月8 日法90檢字第036885號函所列「賄選犯
    行例舉」第貳項指明：「候選人分送之競選文宣，除現金或
    現金之替代品，如：電話卡、儲值卡、提貨單等外，以介紹
    候選人為內容之單純文宣品，或以文宣附著於價值30元下之
    單一宣傳物品，如原子筆、鑰匙圈、打火機、小型面紙包、
    家用農民曆、便帽等，依當今社會大眾觀念，尚不足以動搖
    或影響有投票權人之投票意向，僅係候選人主觀上加深選民
    對其印象之用，尚難認涉有賄選罪嫌」等語，縱認係被告於
    拜票時予以發送，其客觀上與法務部前開函文所示之「以文
    宣附著於價值30元下之單一宣傳物品」亦屬相符，該等溫度
    計顯尚不足以動搖或影響有投票權人之投票意向。而被告雖
    有邀請楊盛發等人至家中吃便飯，然衡諸候選人為求勝選，
    以家中便飯聚集選民、聊話家常以為拜票請求支持，亦屬通
    常之情，即使其曾在場表示「請求支持」等與選舉相關之言
    語，仍不足據此認定被告係透過家中一席便飯，以達賄選目
    的，本件被告以溫度計或家中便飯作為應選舉而拉攏人脈之
    手段，其程度應尚未達「約」其為一定之行使，且衡情亦不
    致違反社會生活之法律秩序，而該等溫度計之價格甚微，獲
    贈、吃便飯者在主觀意思上，殊少有接受此等物品、便飯即
    表示有擬圈選投票予被告之意，尚難遽認被告贈送溫度計、
    請吃便飯之本意，即欲以之作為行賄之財物，主觀上已有賄
    選之犯意。
  (四)又起訴書所載被告「於95年3 月下旬起，多次藉由聚餐之名
    義，邀請里內之鄰長或里民聚餐」云云，惟卷內並無證據證
    明除95年3 月底日至95年4 月中旬某日被告邀宴楊盛發、徐
    維成、林玉監、陳錠麟、何崧源至家中聚餐之外，尚有其餘
    邀宴他人至家中聚餐之行為，是此部分亦乏證據可資證明。
  (五)綜上所述，被告前開贈送溫度計、請吃飯之所為，尚難認已
    該當公職人員選舉罷免法第90條之1 第1 項之投票行賄罪，
    自不應以該罪相繩，惟因公訴人認此部分與上開有罪部分，
    有連續犯裁判上一罪或接續犯之包括一罪關係，爰不另為無
    罪之諭知。
據上論斷，應依刑事訴訟法第299 條第1 項前段，公職人員選舉
罷免法第90條之1 第1 項、第3 項、第98條第3 項，刑法第11條
、第37條第2 項，判決如主文。
本案經檢察官嵇珮晶到庭執行職務。
中　　華　　民　　國　　96　　年　　3 　　月　　29　　日
                  刑事第九庭   審判長 法　官　何信慶
                                      法  官  何燕蓉
                                      法  官  蘇琬能
以上正本證明與原本無異。
如不服本判決，應於判決送達後10日內向本院提出上訴狀（應附
繕本），上訴於臺灣高等法院。
        　　　　　　　　　　　　　　　書記官　邱飛鳴
中　　華　　民　　國　　96　　年　　4 　　月　　9 　　日
公職人員選舉罷免法第90條之1
對於有投票權之人，行求期約或交付賄賂或其他不正利益，而約
其不行使投票權或為一定之行使者，處3 年以上10年以下有期徒
刑，得併科新臺幣1 百萬元以上1 千萬元以下罰金。
預備犯前項之罪者，處 1 年以下有期徒刑。
預備或用以行求期約或交付之賄賂，不問屬於犯人與否，沒收之
。
犯第 1 項或第 2 項之罪，於犯罪後 6 個月內自首者，減輕或免
除其刑；因而查獲候選人為正犯或共犯者，免除其刑。
犯第 1 項或第 2 項之罪，在偵查中自白者，減輕其刑；因而查
獲候選人為正犯或共犯者，減輕或免除其刑。
